【裁判字號】    97,訴,5175
【裁判日期】    980331
【裁判案由】    確認委任關係不存在等
【裁判全文】
臺灣臺北地方法院民事判決              97年度訴字第5175號
原      告  漢邦創業投資股份有限公司
法定代理人  己○○
原      告  丙○○
上二人共同
訴訟代理人  陳世英律師
被      告  聖教士科技股份有限公司
法定代理人  乙○○
            庚○○
            戊○○
            甲○○
            丁○○
上列當事人間確認委任關係不存在等事件，本院於民國98年3月
13日言詞辯論終結，判決如下：
    主      文
確認原告漢邦創業投資股份有限公司、原告丙○○與被告聖教士
科技股份有限公司間監察人之委任關係不存在。
被告聖教士科技股份有限公司應向台北市政府辦理原告漢邦創業
投資股份有限公司、原告丙○○之監察人解任登記。
訴訟費用由被告聖教士科技股份有限公司負擔。
    事實及理由
一、按解散或經中央主管機關撤銷或廢止登記之公司，應行清算
    ；解散之公司，於清算範圍內，視為尚未解散；股份有限公
    司之清算，以董事為清算人，但本法或章程另有規定或股東
    另選清算人時，不在此限；清算人有數人時，得推定一人或
    數人代表公司，如未推定時，各有對於第三人代表公司之權
    ，公司法第24條、第26條之1、第25條、第322條第1項、第
    334條準用第85條第1項分別定有明文。查被告業於民國（下
    同）96年3月15日經主管機關廢止其公司登記，有股份有限
    公司變更登記表在卷可稽，是被告即應行清算，而被告之章
    程並未對清算人之選任設有規範，且其股東未另行選任清算
    人，此觀卷附被告章程即明，故應以被告全體董事為清算人
    ，對外代表公司。故而列該公司之董事丁○○、庚○○、戊○○、乙○○及甲○○為法定代理人，進行本件訴訟，合先
    說明。
二、原告起訴主張：被告於89年6月16日改選董監事，選舉結果
    由原告漢邦創業投資股份有限公司（下稱漢邦公司）當選監
    察人，原告漢邦公司並指派原告丙○○擔任執行監察人職務
    之代表人。被告在辦理監察人登記時，係登記原告丙○○個
    人為監察人，在其所代表法人欄記載原告漢邦公司。嗣原告
    漢邦公司於90年8月7日致函被告，表明自即日起辭卸該公司
    之監察人職務，因此原告漢邦公司及原告丙○○與被告間之
    監察人委任關係，於該日即告終止。由被告於90年8月31日
    之股東臨時會開會通知書上，於第二案載明原告丙○○辭去
    監察人職務之情事，亦可證明之。惟被告未依公司登記及任
    許辦法第15條之規定，於變更後15日內向主管機關申請為監
    察人解任之變更登記，故原告有即受確認判決之法律上利益
    ，爰聲明請求如主文第1、2項所示。
三、被告則抗辯：被告從未收受原告辭職之通知。原告之訴訟代
    理人雖於97年12月12日言詞辯論期日，再當庭向訴外人丁○○為辭去監察人之意思表示，然訴外人丁○○早於90年8月1
    日即請辭被告董事長之職務，改由乙○○接任。故原告所為
    之意思表示並未合法通知被告，原告之辭職即不生效力。並
    答辯聲明：原告之訴駁回。
四、得心證之理由：
（一）按確認法律關係之訴，非原告有即受確認判決之法律上利
      益者，不得提起之，民事訴訟法第247條前段定有明文。
      而該條所謂即受確認判決之法律上利益，係指因法律關係
      之存否不明確，致原告在私法上之地位有受侵害之危險，
      而此項危險得以對於被告之確認判決除去之者而言（最高
      法院42年台上字第1031號判例參照）。查被告雖經主管機
      關廢止其公司登記，然其迄未依法向本院聲報清算人就任
      或清算完結，其既未經清算終結，依公司法第25條規定，
      其法人格仍然存在，故原告漢邦公司及其指派之代表人原
      告丙○○是否仍為被告之監察人，對於原告漢邦公司私法
      上之地位，亦有不確定而受侵害之危險，對此自有請求確
      認之法律上利益，原告提起本件確認之訴，於法即無不合
      ，容先敘明。
（二）次按股份有限公司與監察人間之關係，從民法關於委任之
      規定；當事人之一方，得隨時終止委任契約，公司法第21
      6 條第3項、民法第549條第1項分別定有明文。原告漢邦
      公司前為被告之監察人，其與被告間即有委任關係存在。
      原告漢邦公司業於90年8月7日向被告為辭去監察人職務之
      意思表示，有辭職書在卷可按。被告雖抗辯未收到監察人
      辭職之通知，惟被告於90年8月31日之股東臨時會開會通
      知書上，第二案即載明原告丙○○辭去監察人職務，提請
      選任監察人情事，亦有該次股東臨時會開會通知書在卷可
      稽，是兩造間之委任關係已告終止，洵無疑義。縱被告法
      定代理人丁○○辯稱其於90年8月1日已辭去被告董事長職
      務，然原告漢邦公司所為辭職，並非僅對被告董事長為之
      ，而係對被告公司為之，且被告丁○○是否確已離職，仍
      應另以訴訟為之，況原告漢邦公司始為被告公司之監察人
      ，而非原告丙○○，又原告亦已於本訴訟中以書狀及言詞
      多次向被告表明辭職之意。從而，原告訴請確認其與被告
      間監察人之委任關係不存在，即屬有理。
（三）末按契約關係消滅後，當事人尚負有某種作為或不作為義
      務，以維護給付效果，或協助相對人處理契約終了的善後
      事務，學理上稱為後契約義務，債務人違反後契約義務時
      ，與違反一般契約義務同，應依債務不履行規定負損害賠
      償之責。查本件兩造間監察人之委任關係已經終止，已如
      前述，則契約終止後，仍應依誠信原則，就委任契約終止
      前，雙方所生之權利義務，作一類似清算關係之合理處置
      ，此觀民法第540條規定委任關係終止時，受任人應明確
      報告其顛末之報告義務，足為明證。因之，本件兩造委任
      關係終止後，雙方依誠信原則，自應負「後契約義務」，
      以圓滿終結兩造因委任關係所生之權利義務關係。從而原
      告請求被告應向台北市政府辦理原告之監察人解任登記，
      亦屬有據，應予准許。
五、綜上所述，原告請求確認兩造間監察人之委任關係不存在，
    另請求被告向台北市政府辦理原告之監察人解任登記，均有
    理由，應予准許。
六、本案事證已明，兩造其餘攻擊防禦方法及舉證，核與判決結
    果無影響，爰不再一一論列，附此指明。
七、訴訟費用負擔之依據：民事訴訟法第78條。
中    華    民    國    98    年    3     月    31    日
                  民事第五庭    法  官  熊誦梅
以上正本係照原本作成
如對本判決上訴，須於判決送達後20日內向本院提出上訴狀
中    華    民    國    98    年    3     月    31    日
                                書記官  董美妙


司法院資訊處製作；財團法人民間司法改革基金會備份。
